【裁判字號】    98,易,592
【裁判日期】    981228
【裁判案由】    重利
【裁判全文】
臺灣桃園地方法院刑事判決               98年度易字第592號
公  訴  人  臺灣桃園地方法院檢察署檢察官
被      告  庚○○
上列被告因重利案件，經檢察官提起公訴（97年度偵字第21085
號），本院判決如下：
    主  文
庚○○所犯如附表一所示之罪，各處如附表一所示之刑。應執行
有期徒刑陸月，如易科罰金，以新臺幣壹仟元折算壹日。扣案之
門號0000000000號行動電話（含SIM 卡壹枚）壹支、記帳單拾捌
張、空白本票貳本（合計貳拾肆張）、印泥壹只，均沒收。其餘
被訴重利部分均無罪。
    事  實
一、庚○○基於借貸金錢謀取與原本顯不相當重利之犯意，以在
    計程車排班點、電話亭等不特定場所發放小廣告之方式，邀
    集不特定人前來借貸金錢。適有如附表一編號1 、2 、4 至
    7 所示急迫、輕率、無經驗之乙○○、周曾琪、辛○○、戊○○、丑○○、子○○等人因急需週轉，需錢孔急，經由廣
    告所留之0000000000號電話號碼與庚○○取得聯繫後，庚○○則於附表一編號1 、2 、4 至7 所示時間、地點，放款予
    乙○○、周曾琪、辛○○、戊○○、丑○○、子○○如附表
    一編號1 、2 、4 至7 所示之金額，並約定以每10天為1 期
    收取利息，且當場預扣第1 期利息，收息日期屆至時，再向
    乙○○等人收取利息及本金，以此方式取得與原本顯不相當
    之重利。庚○○另於97年8 月間、9 月初分別雇用甲○○、
    壬○○（甲○○、壬○○部分另由本院98年度易字第677 號
    審理中）為其放款及收取利息，渠等乃共同基於以借貸金錢
    而謀取與原本顯不相當重利之犯意聯絡，共同以上開方式，
    邀集不特定人前來借貸金錢，由庚○○負責出資放款，另由
    甲○○、壬○○負責紀錄每日收、放款金額之記帳業務兼催
    討利息之工作。適有如附表一編號3 所示急迫、輕率、無經
    驗之丙○○，因急需週轉，需錢孔急，經由廣告所留之0000
    000000號電話號碼與庚○○等人取得聯繫後，庚○○再於附
    表一編號3 所示時間、地點，放款予丙○○如附表一編號3
    所示之金額，並約定以每10天為1 期收取利息，且當場預扣
    第1 期利息，收息日期屆至時，再由庚○○、甲○○、壬○○前往向丙○○收取利息及本金，以此方式取得與原本顯不
    相當之重利。嗣於97年9 月19日凌晨1 時許，壬○○駕駛車
    號0812 -NT號自小客車，搭載甲○○前往桃園縣桃園市○○
    路486 號前，向借款人收取利息時，遭警當場查獲，並扣得
    門號0000000000號行動電話（含SIM 卡1 枚）、現金新臺幣
    （下同）2000元、記帳單18張、空白商業本票2 本（共24張
    ）、印泥1 個、借款人簽具之本票27張、榮民證1 枚及丁○○質押之汽車駕照1 枚等物，始查知上情。
二、案經桃園縣政府警察局蘆竹分局報請臺灣桃園地方法院檢察
    署檢察官偵查起訴。
    理  由
甲、有罪部分
壹、證據能力方面
一、按被告以外之人於偵查中向檢察官所為之陳述，除顯有不可
    信之情況者外，得為證據，刑事訴訟法第159 條之1 第2 項
    定有明文。查證人即同案被告壬○○、甲○○，證人周曾琪
    、丑○○、子○○於偵查中向檢察官所為之陳述，業經具結
    ，且自筆錄內容觀之，無不正取供之情事，而無顯不可信之
    情況，依上開規定，自有證據能力。
二、再按被告以外之人於審判外之言詞或書面陳述，除法律有規
    定者外，不得作為證據；又被告以外之人於審判外之陳述，
    雖不符合刑事訴訟法第159 條之1 至第159 條之4 之規定，
    而經當事人於審判程序同意作為證據，法院審酌該言詞陳述
    或書面陳述作成時之情況，認為適當者，亦得為證據，而當
    事人、代理人或辯護人於法院調查證據時，知有上開不得為
    證據之情形，而未於言詞辯論終結前聲明異議者，視為有前
    項之同意，刑事訴訟法第159 條第1 項及第159 條之5 分別
    定有明文。查證人即同案被告壬○○、甲○○，證人乙○○
    、周曾琪、丙○○、辛○○、戊○○、丑○○、子○○於警
    詢中所為之陳述，雖為被告以外之人於審判外之言詞陳述，
    然經本院於審判程序提示予被告及檢察官並告以要旨，均經
    被告及檢察官表示無意見，且未聲明異議，又本院審酌上開
    證人警詢筆錄之記載，並無不正取供之情事，且證人於警詢
    時並無具結之可能，故就該等審判外言詞陳述作成時之情況
    ，應認為適當，依前揭法條意旨，得援為本案證據。另卷附
    記帳單18張、空白商業本票2 本（共24張）、借款人簽具之
    本票27張及榮民證影本1 紙，經本院於審判程序提示予被告
    及檢察官並告以要旨，亦經被告及檢察官表示無意見，且均
    未聲明異議，本院審酌上開審判外書面陳述並無不法取證之
    情事，且均足佐證本件重利案件之情況，是本院審酌應認為
    適當，依上揭法條意旨，亦得援為本案證據。
三、另按刑事審判上之共同被告，係為訴訟經濟等原因，由檢察
    官或自訴人合併或追加起訴，或由法院合併審判所形成，其
    間各別被告及犯罪事實仍獨立存在。故共同被告對於其他共
    同被告之案件而言，為被告以外之第三人，本質上屬於證人
    ，為確保被告對證人之詰問權，證人於審判中，應依法定程
    序，到場具結陳述，並接受被告之詰問，其陳述始得作為認
    定被告犯罪事實之判斷依據，此觀諸刑事訴訟法於92年2月6
    日經總統公佈增訂第287條之2規定：「法院就被告本人之案
    件調查共同被告時，該共同被告準用有關人證之規定」自明
    （最高法院94年度台上字第5941號判決意旨參照）。查被告
    壬○○、甲○○對於被告庚○○為被告以外之第三人，本質
    上屬於證人，而本院就被告壬○○、庚○○於本院審理時之
    證述，用以證明同案被告庚○○之犯罪事實，已於審理程式
    命其具結而為證述，並賦予同案被告庚○○對質詰問之機會
    ，是依上揭說明，同案被告壬○○、甲○○之證述，亦具有
    證據能力。
貳、事實認定方面
一、訊據被告庚○○對於附表一編號1、2、4至7所示之事實均坦
    承不諱，核與證人即同案被告壬○○、甲○○，證人乙○○
    、周曾琪、辛○○、戊○○、丑○○、子○○之證述相符，
    復有記帳單18張、空白商業本票2 本（共24張）在卷可稽，
    另有扣案之門號0000000000號行動電話（含SIM 卡1 枚）及
    印泥1 只，可資佐證，堪認被告庚○○此部分具任意性之自
    白與事實相符，足認其確有於附表一編號1 、2 、4 至7所
    示之時地，放款予被害人乙○○、周曾琪、辛○○、戊○○
    、丑○○、子○○等人如附表一所示之金額，並約定以每10
    天為1 期收取利息，且當場預扣第一期利息，收息日期屆至
    時，再向乙○○等人收取利息及本金，以此方式取得與原本
    顯不相當之重利之事實，事證明確，被告庚○○如附表一編
    號1 、2 、4 至7 所示之重利犯行，均堪認定。
二、訊之被告庚○○矢口否認有何如附表一編號3 所示之重利犯
    行，辯稱：伊在97年6 月份被抓以後，就沒有再放款，丙○○的部分，伊如果有去，也只是介紹他們認識而已云云。經
    查：
(一)、稽之證人丙○○於警詢時證述：伊於97年9 月上旬某日夜間
    20時左右，在桃園縣桃園市縣○路向1 名綽號「宏明」之男
    子借款2 萬元，但當時綽號宏明之人先扣2000元作為利息，
    只交付伊1 萬8000元，宏明之聯絡電話為0000000000號，約
    定的利息是以月息30分計算，伊借款2 萬元，需每10天交付
    1 次利息2000元至1 次還清2 萬元為止。伊目前本金2 萬元
    還沒還清，已繳了3 期的利息共6000元，員警提示照片之甲○○，於伊借款時，亦隨同宏明在場。而之後收利息時，則
    由甲○○及壬○○來收取，都是甲○○以0000000000號行動
    電話跟伊聯繫，並約在桃園縣政府一帶道路旁收取利息。伊
    向宏明借款時，有簽立本票1 張，本票簽立的之金額為4 萬
    元。該名宏明之男子，年約30歲，短頭髮身材瘦高等語（見
    臺灣桃園地方法院檢察署97年度偵字第21085 號偵查卷宗第
    30 頁 至第32頁）綦詳。證人即同案被告甲○○於警詢時證
    稱：宏明是伊老闆，年約29歲，身材瘦高，留短髮，平日都
    是宏明主動打電話給伊，指示伊應收款的對象及利息金額、
    收取時間，伊平常約2 、3 天都會將收到的利息交給宏明。
    伊每個月的支薪是3 萬元，於97年8 月初時開始工作。伊公
    司是以小額放款為主，放款金額以1 萬元到5 萬元不等，借
    款人所簽具之本票金額，是以實際金額簽具，有些要加1 倍
    的金額簽具，簽具本票之金額及數目都是老闆宏明所指示等
    語（見同上偵卷第8 頁至第9 頁）明確；其於偵訊時另結證
    ：扣案之門號000000000 0 號行動電話（含SIM 卡1 枚）、
    記帳單18張、空白商業本票2 本（共24張）、印泥1 個、借
    款人簽具之本票27張、榮民證1 枚及丁○○質押之汽車駕照
    1 枚等物都是宏明所有，而宏明將之放在伊包包裡。伊與宏
    明是經由朋友認識，大約在97年8 月初在平鎮○○○○○路
    邊宏明要伊幫他收利息，並給伊薪資1 個月3 萬5000元，宏
    明在隔天並將扣案收利息所用之物品交付給伊，自8 月初至
    8 月底，每天幫宏明收取利息的人數不一定，但平均3 至5
    人，收取的利息在3000元至5000元之間，每10天利息10分等
    語（見臺灣桃園地方法院檢察署97年度偵字第21162 號偵查
    卷宗第67頁至第68頁）詳實；其於本院審理時另結證：伊受
    雇於庚○○工作內容為聯絡人收錢。庚○○給伊的薪資是1
    天1000元，1 個月核發1 次。伊最後一次領薪水是97年9 月
    初。伊的老闆就是庚○○。臺灣桃園地方法院檢察署97年度
    偵字第21162 號偵查卷宗第40頁記帳簿上記載「丙○○1850
    0 8/30借」，是伊寫的，丙○○借1 萬8500元，8 月30日借
    的等語（見本院審理卷第70頁、第71頁背面至第73頁）屬實
    ；證人即同案被告壬○○於警詢時證稱：扣案之0000000000
    號行動電話是作為借款人與老闆「宏明」聯繫、收放款之用
    ，扣案之現金2000元，是伊收來的利息，記帳單是記錄借款
    人應付利息及時間，空白商業本票是供借款人簽具所用，印
    泥是讓借款人按壓指紋所用，借款人簽具之本票是向借款人
    收利息及本金之依據，另榮民證及汽車駕照是借款人質押之
    證件。平日都是宏明主動打電話給伊，會在電話裡指示應收
    款的對象及利息金額、收取日期，平常每2 、3 天都會將收
    到利息交給宏明，宏明是甲○○介紹給伊認識，伊在97年9
    月17日開始受雇於宏明為其收放款，宏明告知伊每月之薪資
    為3 萬元，借款人簽具的本票都由老闆宏明保管等語（見臺
    灣桃園地方法院檢察署97年度偵字第2108 5號偵查卷宗第13
    頁至第14頁）明確；其另於偵訊時結證：伊認識宏明是甲○○介紹的，是97年8 月初在中壢奪標KTV 認識的，97年9 月
    17日在平鎮○○○○○路邊，宏明告知伊要伊幫忙收利息，
    並給伊1 個月3 萬元的薪資，宏明開除甲○○以後，就問伊
    要不要收利息，伊幫宏明收過2 次利息，自97年9 月18日深
    夜到凌晨，在復興路與中正路口向程文華及葉佳園收取利息
    ，除了此二次以外，伊還有載過甲○○去收利息等語（見臺
    灣桃園地方法院檢察署97年度偵字第21162 號偵查卷宗第69
    頁）綦詳；其復於本院審理時結證：大部分的本票都是老闆
    宏明保管，宏明跟甲○○是老闆與員工之關係等語（見本院
    審理卷第97頁、第98頁背面）屬實。細繹證人丙○○之證詞
    可知，證人丙○○指述其借款之對象係綽號「宏明」之男子
    ，而非亦隨同在場之證人即同案被告甲○○。且證人即同案
    被告甲○○及壬○○各於97年8 月初至8 月底、97年9 月初
    均受雇於綽號宏明之男子，而為宏明放款及收取利息乙節，
    業據證人即同案被告甲○○及壬○○證述明確如上，堪認證
    人丙○○於附表一編號3 所示之時地所借得之款項，係向綽
    號宏明之男子所借得無訛。再者，另參以證人子○○、周曾
    琪、丑○○迭於警偵訊、證人辛○○於警詢皆指認其向綽號
    「宏明」之男子借款，「宏明」即為被告庚○○（各見臺灣
    桃園地方檢察署97年度偵字第21085 號偵查卷宗第18頁、第
    24頁、第41頁、第48頁、第55頁至第58頁）。而被告於警偵
    訊時亦自承其綽號為「宏明」，對外放款亦以「宏明」自稱
    （見臺灣桃園地方檢察署97年度偵字第21085 號偵查卷宗第
    66頁至第67頁、第83頁）。再依證人丙○○，證人即同案被
    告壬○○及甲○○上開證稱綽號宏明之人之外觀、身材及年
    齡，亦與被告庚○○之外貌、身高及年齡相符一致（見臺灣
    桃園地方檢察署97年度偵字第21085 號偵查卷宗18頁），稽
    此各端，堪認證人丙○○所指述綽號宏明之人，確為被告庚○○無疑。此外，復參以卷附扣案之記帳本（見臺灣桃園地
    方法院檢察署97年度偵字第21162 號偵查卷宗第40頁），其
    上確記載有「丙○○18500 8/30借」等字，亦核與證人丙○○證述其向被告庚○○等人借款之日期、金額及借得款項已
    預先扣除利息等節，大致相符，足認證人丙○○上開證述尚
    非無憑，應可採信。是綜上所述，被告庚○○於附表一編號
    3 所示之時地，放款予被害人丙○○如附表一編號3 所示之
    金額，並約定以每10天為1 期收取利息（月息30分），且當
    場預扣第1 期利息，而取得與原本顯不相當重利之事實，應
    堪認定。
(二)、被告庚○○雖以上詞置辯。惟查，被告庚○○前於本院準備
    程序時係供稱：附表一編號3 所示部分，與伊無關等語（見
    本院審易卷第29頁）；復改稱：附表一編號3 部分，伊忘記
    了等語（見本院審理卷第13頁背面）；再於本院審理時改稱
    ：附表一編號3 部分，伊如果有去，也只是介紹他們認識而
    已云云（見本院審理卷第60頁背面），核其供詞前後不一，
    已難遽採。再者，證人丙○○證述其係向被告庚○○借款，
    而非甲○○，亦非壬○○，且證人丙○○尚能區分借款人是
    被告庚○○，而日後收取利息之人為甲○○或壬○○，當無
    誤認之虞，至為明確，已如上述。另衡情，倘若被告庚○○
    僅係介紹證人丙○○與甲○○或壬○○認識而非實際貸予款
    項之人，親身經歷借款過程之證人丙○○豈有誤認之理？抑
    且，證人即同案被告甲○○及壬○○均分別證稱其等各自97
    年8 月起、9 月起受雇於被告庚○○幫忙放款及收取利息，
    亦說明如上，而互核其等證述如何認識被告庚○○、透過何
    種管道受雇於被告庚○○、受雇期間之薪資等情均若合符節
    ，應可採信，亦徵被告庚○○辯稱其自97年6 月起後即未再
    放款云云，自屬輕卸之詞，尚不足採。
三、綜上所述，本件事證已明，被告庚○○上開辯詞，尚不足採
    ，其如附表一編號1 至7 所示之犯行均堪認定，均應依法論
    科。
、論罪科刑方面
    核被告庚○○如附表一編號1 至7 所為，均係犯刑法第344
    條之重利罪。被告所為前開7 次重利犯行，係趁各該被害人
    需錢孔急之際分別為之，各罪間犯意各別，行為互殊，應予
    分論併罰。被告庚○○就附表一編號3 所示之重利犯行與同
    案被告甲○○、壬○○有犯意聯絡及行為分擔，應論以共同
    正犯。公訴意旨雖認被告庚○○與同案被告甲○○、壬○○
    就附表一編號1 、2 、4 至7 所示之重利犯行亦均有犯意聯
    絡及行為分擔，惟查證人即同案被告甲○○及壬○○證述其
    等分別自97年8 月間、9 月初始受雇於被告庚○○，已說明
    如上，另外，亦無積極證據證明同案被告甲○○及壬○○就
    附表一編號1 、2 、4 至7 所示之重利犯行與被告庚○○間
    有犯意聯絡及行為分擔，是公訴意旨就此部分所認，尚有誤
    會，併此說明。爰審酌被告庚○○正值壯年，不思以正當工
    作謀求生計，而為重利之行為，其犯罪之動機、目的、手段
    均非可取，所為擾亂社會金融秩序，所生危害非輕，犯後知
    坦承部分犯行，其為大專院校在學學生，智識程度非低，及
    其素行、生活狀況等一切情狀，分別量處如主文所示之刑，
    並諭知易科罰金之折算標準，以資懲儆。另按被告庚○○所
    犯如附表一編號1 、4 、6 、7 犯行之犯罪時間，係於96年
    4 月24日以前，合於中華民國九十六年罪犯減刑條例規定之
    減刑要件，應依該條例第2 條第1 項第3 款之規定，減其宣
    告刑2 分之1 ，並與不得減刑之如附表一編號2 、3 、5 等
    罪合併定應執行刑，並諭知易科罰金折算之標準。扣案之門
    號0000000000號行動電話（含SIM 卡1 枚）1 支、空白商業
    本票2 本（共24張）、印泥1 只、記帳單18紙，為被告所有
    而供本件犯罪所用或供犯罪預備之物，爰依刑法第38條第1
    項第2 款規定，均宣告沒收。扣案之借款人簽具之本票27張
    均非附表一編號1 至7 所示被害人所簽立，尚無積極證據認
    與本案有關；扣案之現金20 00 元亦無積極證據可認為本件
    犯罪之所得；扣案之榮民證1 枚、丁○○汽車駕駛執照1 枚
    ，非屬被告所有，亦非違禁物，爰均不予宣告沒收。
乙、無罪部分
壹、公訴意旨略以：
    被告庚○○與甲○○、壬○○共同基於以借貸金錢而謀取與
    原本顯不相當重利之犯意聯絡，自民國92年2 月間起迄查獲
    止之期間，共同經營地下錢莊。適有如附表二所示急迫、輕
    率、無經驗之癸○○、己○○、丁○○等人因急需週轉，需
    錢孔急，經由廣告所留之0000000000號電話號碼與庚○○等
    人取得聯繫後，再由被告庚○○等人於附表二所示時間、地
    點，放款予附表二之被害人如附表二所示之金額，並約定以
    每十天為一期收取利息，且當場預扣第一期利息，收息日期
    屆至時，由庚○○本人或派甲○○、壬○○前往向癸○○等
    人收取利息及本金，以此方式取得與原本顯不相當之重利。
    因認被告庚○○就此部分均另涉犯刑法第344 條之重利罪嫌
    等語。
貳、按犯罪事實應依證據認定之，無證據不得認定犯罪事實，不
    能證明被告犯罪者，應諭知無罪之判決，刑事訴訟法第154
    條第2 項、第301 條第1 項分別定有明文。又犯罪事實之認
    定，應憑證據，如未能發現相當證據，或證據不足以證明，
    自不能以推測或擬制之方法，作為裁判基礎，最高法院40年
    台上字第86號判例著有明文；且認定犯罪事實所憑之證據，
    雖不以直接證據為限，間接證據亦包括在內，然而無論直接
    證據或間接證據，其為訴訟上之證明，須於通常一般之人均
    不致有所懷疑，而得確信其為真實之程度者，始得據為有罪
    之認定，倘其證明尚未達到此一程度，而有合理之懷疑存在
    而無從使事實審法院得有罪之確信時，即應由法院為諭知被
    告無罪之判決，最高法院76年台上字第4986號判例亦著有明
    文。再檢察官對於起訴之犯罪事實，仍應負提出證據及說服
    之實質舉證責任，倘其所提出之證據，不足為被告有罪之積
    極證明，或其指出證明之方法，無從說服法院以形成被告有
    罪之心證，基於無罪推定之原則，自應為被告無罪判決之諭
    知，最高法院92年度台上字第128 號著有判例。
、訊之被告庚○○堅決否認有如公訴意旨所指之重利犯行，辯
    稱：伊並無於附表二編號1 至3 所示之時地借款予癸○○、
    己○○及丁○○等語。經查：
一、稽之證人癸○○於警詢時證稱：伊於97年1 月7 日晚間9 時
    左右，在桃園縣中壢市陽明醫院門口向甲○○及綽號大軍之
    人借款2 萬元，當時先扣3000元作為利息，只交付伊1 萬70
    00元，過了約1 個半月後某日的晚上，一樣在陽明醫院跟甲○○跟綽號大軍之人借了2 萬元，當時也是先扣3000元作為
    利息，只交付伊1 萬7000元，聯絡電話，甲○○是00000000
    00號、綽號大軍之人為0000000000號，壬○○伊則沒見過，
    伊不認識綽號宏明之人等語（見臺灣桃園地方法院檢察署97
    年度偵字第21085 號偵查卷宗第26頁至第27頁）明確；其另
    於本院審理時結證：伊會向甲○○借款，是朋友給伊電話號
    碼，伊就打過去，借款當時只有甲○○及綽號大軍之人二人
    ，沒有其他人，在庭之人沒有伊所稱呼綽號大軍之人，在庭
    的甲○○是借錢，也是向伊收取利息的人，在警察問伊之前
    ，伊沒有聽過綽號宏明的人等語（見本院審理卷第61頁至第
    63頁）綦詳。觀諸證人癸○○之上開證詞可知，借款予證人
    癸○○之人係甲○○及綽號大軍之人，並非被告庚○○，且
    證人癸○○聯繫借款之電話號碼分別為0000000000、000000
    0000號，亦非被告庚○○所用於聯繫放款事宜之0000000000
    號行動電話。此外，證人即同案被告甲○○亦證稱其受雇於
    被告庚○○之時間為97年8 月初至97年8 月底，業已說明如
    上，其另於本院審理時證稱：癸○○的部分是伊自己借款的
    ，與庚○○並無關係等語（見本院審理卷第70頁背面），則
    證人癸○○向甲○○借款之時，證人甲○○尚未受雇於被告
    庚○○，是證人癸○○向甲○○借得之款項，究否為被告庚○○所放款，抑或證人甲○○自行借貸而與被告庚○○無關
    ，即非無疑。
二、再查證人己○○於警詢、偵訊時證述：伊於97年9 月17日晚
    間8 時許，在桃園縣中壢市○○路陽明醫院前向2 名男子即
    甲○○、壬○○借款3 萬元，當時甲○○與壬○○先扣款40
    00元作為利息，只交付伊2 萬6000元，月息是以40分計算，
    每10天交付1 次利息4000元，直到1 次還清3 萬元止。收錢
    的人是甲○○來收，甲○○之聯絡電話為0000000000號等語
    （見臺灣桃園地方法院檢察署97年度偵字第21085 號偵查卷
    宗第36頁、第57頁）；其另於本院審理時結證：甲○○有告
    知伊，會以0000000000號行動電話跟伊聯絡，伊是否有與00
    00000000號行動電話聯絡，伊不能確定，伊沒有聽過綽號宏
    明之人等語（見本院審理卷第64頁至第65頁）。又證人即同
    案被告甲○○於本院審理時另證稱：己○○的部分是伊自己
    借款的，是透過朋友介紹認識的，己○○的部分沒有跟庚○○報備過，己○○的部分是伊自己借的。97年9 月17日是伊
    自己放款給己○○。是己○○自己打電話給伊，說其朋友介
    紹這電話，伊就自己決定借款給己○○等語（見本院審理卷
    第70頁、第72頁）。綜依證人己○○、證人即同案被告甲○○之前開證詞可知，證人己○○聯繫借款之電話號碼為0000
    000000號，並非被告庚○○所用於聯繫放款事宜之00000000
    00號行動電話。此外，證人即同案被告甲○○亦證稱其受雇
    於被告庚○○之時間為97年8 月初至97年8 月底，業已說明
    如上，是證人己○○向甲○○借款之時（97年9 月17日），
    證人甲○○已未受雇於被告庚○○，則證人己○○向甲○○
    借得之款項，究否為被告庚○○所放款，尚非無疑。此外，
    被告庚○○前於97年間因施用第一級毒品案件，經本院於97
    年7 月21日以97年度毒聲字第804 號裁定令入勒戒處所觀察
    勒戒，被告庚○○於97年9 月15日入勒戒處所，於97年10月
    24日因無繼續施用傾向出所等情，有臺灣高等法院被告前案
    紀錄表1 紙在卷足佐，可見證人己○○於附表二編號2 所示
    之時地貸得款項時，被告庚○○正於勒戒處所中施以觀察勒
    戒，則受人身自由拘束處分之被告庚○○，是否仍得指示甲○○對外貸予款項與證人己○○，即有可疑，足徵被告庚○○辯稱己○○部分與伊無關、證人即同案被告甲○○證稱己○○部分是伊自己所放款等語，尚非無稽。
三、另查證人丁○○於警詢時證稱：97年5 月中旬晚間7 時左右
    ，在桃園縣中壢市○○路新屋交流道附近向1 名年籍不詳年
    約30歲之男子借款2 萬元，當時該名男子先扣2500元作為利
    息，只交付伊1 萬7500元，伊不知道該名男子的真實姓名，
    因當天是看報紙所刊登的廣告「身分證借款」，伊就聯絡上
    ，現在伊忘記聯絡電話，月息約37分，伊借款2 萬元，需每
    10天交付1 次利息2500元，甲○○及壬○○伊並不認識，每
    次向伊收取利息之人並不相同等語（見臺灣桃園地方法院檢
    察署97年度偵字第21085 號偵查卷宗第51頁至第52頁）。觀
    諸證人丁○○之前開證詞，其並未明確指述其向何人借款、
    以何電話號碼聯絡借款，甚且證人丁○○亦證稱其並不識得
    甲○○與壬○○，則證人丁○○於附表二編號3 所示之時地
    ，究否係向被告庚○○或甲○○、壬○○借得如附表二編號
    3 所示之款項，已有可疑。雖員警自壬○○所駕駛之前開自
    用小客車扣得之本票中有證人丁○○所簽立之本票2 張，記
    帳單上亦載有證人丁○○之姓名及貸予之金額，然縱認證人
    丁○○所借得之款項係向甲○○所借得，惟依證人甲○○、
    壬○○之前開證詞可知，其等受雇於被告庚○○之期間各為
    97年8 月初至8 月底及97年9 月初，而證人丁○○借款之日
    期係97年5 月中旬，則證人丁○○向甲○○借款之時，證人
    甲○○、壬○○尚未受雇於被告庚○○，亦難遽認證人丁○○借得之款項，係由被告庚○○所放款。
肆、綜上所述，公訴人認被告庚○○就附表二編號1 至3 所示之
    重利罪嫌所憑之證據，尚未達通常一般人均不致有所懷疑，
    而得以確信其為真實之程度。此外，復查無其他積極證據足
    資證明被告庚○○有公訴人所指附表二編號1 至3 之重利犯
    行，揆諸前揭說明，自應就此部分為被告庚○○無罪之判決
    。
據上論斷，應依刑事訴訟法第299 條第1 項前段、第301 條，刑
法第28條、第344 條、第41條第1 項前段、第38條第1 項第2款
、第51條第5 款，刑法施行法第1 條之1 第1 項、第2 項前段，
中華民國九十六年罪犯減刑條例第2 條第1 項第3 款、第9 條、
第11條，判決如主文。
本案經檢察官楊凱真到庭執行職務。
中    華    民    國    98    年    12    月    28    日
                  刑事第七庭  審判長法  官   蕭世昌
                                    法  官   毛松廷
                                    法  官   蔡羽玄
以上正本證明與原本無異。
如不服本判決，應於送達後10日內向本院提出上訴狀（應附繕本
），其未敘述上訴理由者，應於上訴期間屆滿後20日內，補提理
由書狀於本院，上訴於臺灣高等法院。
                                    書記官   陳玉芳
中    華    民    國    98    年    12    月    29    日
附表一
┌──┬───┬────┬─────┬─────┬────┬───┬────────────┐
│編號│被害人│借款時間│   本金   │第一次預扣│計息方式│ 月息 │    所犯罪名            │
│    │      │借款地點│（新臺幣）│利息      │        │      ├────────────┤
│    │      │        │          │（新臺幣）│        │      │  主刑及從刑            │
│    │      │        │          │          │        │      │                        │
├──┼───┼────┼─────┼─────┼────┼───┼────────────┤
│ 1  │乙○○│96.2.20 │1萬元     │1000元    │每10天收│30分  │乘他人急迫，貸以金錢，而│
│    │      │平鎮市平│          │          │1次,每次│      │取得與原本顯不相當之重利│
│    │      │鎮國中  │          │          │利息收取│      │。                      │
│    │      │        │          │          │1000元，│      ├────────────┤
│    │      │        │          │          │直至一次│      │處有期徒刑貳月，如易科罰│
│    │      │        │          │          │還清本金│      │金，以新臺幣壹仟元折算壹│
│    │      │        │          │          │為止。  │      │日，減為有期徒刑壹月，如│
│    │      │        │          │          │        │      │易科罰金，以新臺幣壹仟元│
│    │      │        │          │          │        │      │折算壹日。              │
│    │      │        │          │          │        │      │扣案之門號0000000000號行│
│    │      │        │          │          │        │      │動電話（含SIM 卡壹枚）壹│
│    │      │        │          │          │        │      │支、記帳單拾捌張、空白本│
│    │      │        │          │          │        │      │票貳本（合計貳拾肆張）、│
│    │      │        │          │          │        │      │印泥壹只，均沒收。      │
├──┼───┼────┼─────┼─────┼────┼───┼────────────┤
│ 2  │周曾琪│97.5月中│2萬元     │2000元    │每10天收│22.5分│乘他人急迫，貸以金錢，而│
│    │      │旬某日  │          │          │1次,每次│      │取得與原本顯不相當之重利│
│    │      │中壢市中│          │          │利息收取│      │。                      │
│    │      │正路    │          │          │1500元，│      ├────────────┤
│    │      │        │          │          │直至一次│      │處有期徒刑貳月，如易科罰│
│    │      │        │          │          │還清本金│      │金，以新臺幣壹仟元折算壹│
│    │      │        │          │          │為止。  │      │日。                    │
│    │      │        │          │          │        │      │扣案之門號0000000000號行│
│    │      │        │          │          │        │      │動電話（含SIM 卡壹枚）壹│
│    │      │        │          │          │        │      │支、記帳單拾捌張、空白本│
│    │      │        │          │          │        │      │票貳本（合計貳拾肆張）、│
│    │      │        │          │          │        │      │印泥壹只，均沒收。      │
├──┼───┼────┼─────┼─────┼────┼───┼────────────┤
│ 3  │丙○○│97.8月30│2萬元     │2000元    │每10天收│30分  │共同乘他人急迫，貸以金錢│
│    │      │日      │          │          │1次,每次│      │，而取得與原本顯不相當之│
│    │      │桃園市  │          │          │利息收取│      │重利。                  │
│    │      │縣府路  │          │          │2000元，│      ├────────────┤
│    │      │        │          │          │直至一次│      │處有期徒刑貳月，如易科罰│
│    │      │        │          │          │還清本金│      │金，以新臺幣壹仟元折算壹│
│    │      │        │          │          │為止。  │      │日。                    │
│    │      │        │          │          │        │      │扣案之門號0000000000號行│
│    │      │        │          │          │        │      │動電話（含SIM 卡壹枚）壹│
│    │      │        │          │          │        │      │支、記帳單拾捌張、空白本│
│    │      │        │          │          │        │      │票貳本（合計貳拾肆張）、│
│    │      │        │          │          │        │      │印泥壹只，均沒收。      │
├──┼───┼────┼─────┼─────┼────┼───┼────────────┤
│ 4  │辛○○│96.1月間│2萬元     │3000元    │每5天收1│75分  │乘他人急迫，貸以金錢，而│
│    │      │桃園市經│          │          │次,每次 │      │取得與原本顯不相當之重利│
│    │      │國路、大│          │          │利息收取│      │。                      │
│    │      │興西路口│          │          │2500元，│      ├────────────┤
│    │      │        │          │          │直至一次│      │處有期徒刑貳月，如易科罰│
│    │      │        │          │          │還清本金│      │金，以新臺幣壹仟元折算壹│
│    │      │        │          │          │為止。  │      │日，減為有期徒刑壹月，如│
│    │      │        │          │          │        │      │易科罰金，以新臺幣壹仟元│
│    │      │        │          │          │        │      │折算壹日。              │
│    │      │        │          │          │        │      │扣案之門號0000000000號行│
│    │      │        │          │          │        │      │動電話（含SIM 卡壹枚）壹│
│    │      │        │          │          │        │      │支、記帳單拾捌張、空白本│
│    │      │        │          │          │        │      │票貳本（合計貳拾肆張）、│
│    │      │        │          │          │        │      │印泥壹只，均沒收。      │
├──┼───┼────┼─────┼─────┼────┼───┼────────────┤
│ 5  │戊○○│97.5月下│2萬元     │2000元    │戊○○1 │10分  │乘他人急迫，貸以金錢，而│
│    │      │旬      │          │          │個月即還│      │取得與原本顯不相當之重利│
│    │      │地點不詳│          │          │清本金  │      │。                      │
│    │      │        │          │          │        │      ├────────────┤
│    │      │        │          │          │        │      │處有期徒刑貳月，如易科罰│
│    │      │        │          │          │        │      │金，以新臺幣壹仟元折算壹│
│    │      │        │          │          │        │      │日。                    │
│    │      │        │          │          │        │      │扣案之門號0000000000號行│
│    │      │        │          │          │        │      │動電話（含SIM 卡壹枚）壹│
│    │      │        │          │          │        │      │支、記帳單拾捌張、空白本│
│    │      │        │          │          │        │      │票貳本（合計貳拾肆張）、│
│    │      │        │          │          │        │      │印泥壹只，均沒收。      │
├──┼───┼────┼─────┼─────┼────┼───┼────────────┤
│ 6  │丑○○│96.3月下│5萬元     │5000元    │每10天收│10分  │乘他人急迫，貸以金錢，而│
│    │      │旬      │          │          │1次,每次│      │取得與原本顯不相當之重利│
│    │      │中壢市延│          │          │利息收取│      │。                      │
│    │      │平路    │          │          │5000元，│      ├────────────┤
│    │      │        │          │          │直至一次│      │處有期徒刑貳月，如易科罰│
│    │      │        │          │          │還清本金│      │金，以新臺幣壹仟元折算壹│
│    │      │        │          │          │為止。  │      │日，減為有期徒刑壹月，如│
│    │      │        │          │          │        │      │易科罰金，以新臺幣壹仟元│
│    │      │        │          │          │        │      │折算壹日。              │
│    │      │        │          │          │        │      │扣案之門號0000000000號行│
│    │      │        │          │          │        │      │動電話（含SIM 卡壹枚）壹│
│    │      │        │          │          │        │      │支、記帳單拾捌張、空白本│
│    │      │        │          │          │        │      │票貳本（合計貳拾肆張）、│
│    │      │        │          │          │        │      │印泥壹只，均沒收。      │
├──┼───┼────┼─────┼─────┼────┼───┼────────────┤
│ 7  │子○○│96年間  │3次共6 萬 │每次2萬， │每10天收│ 30分 │乘他人急迫，貸以金錢，而│
│    │      │中壢市環│元        │各先預扣  │1次,每次│      │取得與原本顯不相當之重利│
│    │      │北路    │          │2000元    │利息各收│      │。                      │
│    │      │        │          │          │取2000元│      ├────────────┤
│    │      │        │          │          │，直至一│      │處有期徒刑貳月，如易科罰│
│    │      │        │          │          │次還清本│      │金，以新臺幣壹仟元折算壹│
│    │      │        │          │          │金2萬元 │      │日，減為有期徒刑壹月，如│
│    │      │        │          │          │為止。(3│      │易科罰金，以新臺幣壹仟元│
│    │      │        │          │          │次借款各│      │折算壹日。              │
│    │      │        │          │          │別計算) │      │扣案之門號0000000000號行│
│    │      │        │          │          │        │      │動電話（含SIM 卡壹枚）壹│
│    │      │        │          │          │        │      │支、記帳單拾捌張、空白本│
│    │      │        │          │          │        │      │票貳本（合計貳拾肆張）、│
│    │      │        │          │          │        │      │印泥壹只，均沒收。      │
└──┴───┴────┴─────┴─────┴────┴───┴────────────┘
附表二
┌──┬───┬────┬─────┬─────┬────┬───┐
│編號│被害人│借款時間│  本 金   │第一次預扣│計息方式│ 月息 │
│    │      │借款地點│（新臺幣）│利息      │        │      │
│    │      │        │          │（新臺幣）│        │      │
├──┼───┼────┼─────┼─────┼────┼───┤
│ 1  │癸○○│97.1.7  │第一次：2 │第一次：  │每10天收│45分  │
│    │      │中壢市陽│萬第二次：│3000元第二│1次,每次│      │
│    │      │明醫院  │2萬       │次：      │利息收取│      │
│    │      │        │          │3000元    │6000元，│      │
│    │      │        │本金共4萬 │          │直至一次│      │
│    │      │        │元        │          │還清本金│      │
│    │      │        │          │          │為止。  │      │
├──┼───┼────┼─────┼─────┼────┼───┤
│ 2  │己○○│97.9.17 │3萬元     │4000元    │每10天收│40分  │
│    │      │中壢市陽│          │          │1次,每次│      │
│    │      │明醫院  │          │          │利息收取│      │
│    │      │        │          │          │4000元，│      │
│    │      │        │          │          │直至一次│      │
│    │      │        │          │          │還清本金│      │
│    │      │        │          │          │為止。  │      │
├──┼───┼────┼─────┼─────┼────┼───┤
│ 3  │丁○○│97.5月中│2萬元     │2500元    │每10天收│37.5分│
│    │      │旬      │          │          │1次,每次│      │
│    │      │中壢市民│          │          │利息收取│      │
│    │      │族路新屋│          │          │2500元，│      │
│    │      │交流道旁│          │          │直至一次│      │
│    │      │        │          │          │還清本金│      │
│    │      │        │          │          │為止。  │      │
└──┴───┴────┴─────┴─────┴────┴───┘
附錄論罪科刑法條：
刑法第344 條（重利罪）
乘他人急迫、輕率或無經驗貸以金錢或其他物品，而取得與原本
顯不相當之重利者，處1 年以下有期徒刑、拘役或科或併科1 千
元以下罰金。

司法院資訊處製作；財團法人民間司法改革基金會備份。
